臺灣高等法院民事判決　　　　　　　　　　　　　　九十二年度保險上字第三三號
　　上　訴　人　甲○○
　　訴訟代理人　黃瑞成
　　　　　　　　楊慧如
　　複 代 理人　林碧華
　　被上訴人　　中國人壽股份有限公司
　　法定代理人　王銘陽
　　訴訟代理人　李中治
　　　　　　　　洗武雄
　　　　　　　　張文遠
　　　　　　　　賴盛星律師
　　複代理人　　程才芳律師
當事人間請求給付保險金等事件，上訴人對於中華民國九十二年四月十七日臺灣臺北
地方法院九十年度保險字第二０五號第一審判決提起上訴，本院於九十三年四月六日
言詞辯論終結，判決如下：
    主      文
上訴駁回。
第二審訴訟費用由上訴人負擔。
    事實及理由
甲、程序分面：
    被上訴人之法定代理人於九十二年二月二十五日變更為王銘陽，有該公司變更登
    記事項卡在卷（本院卷，二○九頁），被上訴人聲明承受訴訟，核無不合，應予
    准許。
乙、實體方面：
一、上訴人起訴主張：上訴人因被上訴人之邀約，而於八十五年六月二十六日購買被
    上訴人「新定期保險，保單號碼：Ｚ0000000000」（下稱「保單１號
    」）及「防癌終身健康保險單親乙型，保單號碼：Ｚ000000000」（下
    稱「保單２號」）。其於八十六年七月十七日購買被上訴人「新定期保險，保單
    號碼：Ｚ0000000000」（下稱「保單３號」）及「防癌終身健康保險
    單親乙型，保單號碼：Ｚ00000000000（下稱「保單４號」）。保單
    １號、２號及４號之投保範圍均包括上訴人之三名子女黃俊傑、黃雅萍、黃家俊
    在內。保單１號所載之「保險項目」明列：「附約：高額住院醫療無自付額﹝子
    即被保險人黃俊傑，於八十八年十二月九日因白血病入院治療，上訴人曾於同年
    十二月依約定提出診斷書、病理切片及報告書等，交被上訴人公司處經理宋瑞芬
    辦理請領保險金事宜，卻遭被上訴人無理拒絕，上訴人遂於九十年六月二十六日
    起訴請求被上訴人依約給付。由於被上訴人拒絕理賠，上訴人無力提供完善醫療
    ，黃俊傑於九十年十二月十七日死亡。被上訴人應付款項及給付計算方式如原判
    決附表所示，應給付金額共計一百九十五萬三千元。為此依據保險契約提起本件
    訴訟，並聲明：聲明：(一)原判決廢棄。(二)被上訴人應給付上訴人新台幣（下同）
    一百九十五萬三千元及自八十九年元月一日起至清償日止按財政部核定的保單分
    紅利率加計利息。。(三)請准供擔保宣告假執行。
二、被上訴人辯稱：被上訴人公司之收費員徐欽寶確曾親至上訴人處所收費，惟無人
    在家，除有留下留言單外，之後並多次以電話聯絡，告知已屆繳費期日欲前往收
    費，但均遭上訴人夫婦婉拒表示要自行處理，且被上訴人公司於上訴人保險費到
    期未繳交後，業已依條款之規定以掛號信函向上訴人催告，是該保險費已轉為赴
    償債務，上訴人應至被上訴人公司繳納，卻仍不交付，本件保單已因停效期間屆
    滿而終止。再者，兩造所訂立之防癌終身健康保險之給付項目為關於癌症之保險
    給付，高額住院醫療保險附約保單條款係以保險契約生效日三十日後所發生之疾
    病經醫師或醫院診斷確定必須住院醫療時所產生之住院醫療費用為保險範圍，被
    保險人黃俊傑於民國八十一年間即經診斷為急性淋巴球性白血病住院治療，而系
    爭保險契約於民國八十五年及八十六年訂立，本次請求者亦為白血病復發之結果
    ，是上開保險契約訂立時保險之危險已然發生，依保險法第五十一條第一項規定
    ，保險契約亦屬無效。此外，縱系爭保單未失效，且無保險法第五十一條之適用
    ，上訴人請求保險金給付之是項疾病亦屬投保前之疾病，被上訴人公司對之不負
    給付保險金之責任。退萬步言，縱系爭保單未失效，且無保險法第五十一條適用
    ，亦非屬投保前之疾病，上訴人起訴請求之金額亦顯然有誤，綜合高額住院醫療
    保險及二份防癌終身健康保險，上訴人請求之保險金額應為壹佰陸拾陸萬陸仟柒
    佰貳拾參元整等語。並聲明：駁回上訴。
三、經查上訴人起訴主張：上訴人因被上訴人之邀約，而於八十五年六月二十六日購
    買被上訴人保單１號及保單２號，於八十六年七月十七日購買被上訴人保單３號
    及保單４號。保單１號、２號及４號之投保範圍均包括上訴人之三名子女黃俊傑
    、黃雅萍、黃家俊在內。其中保單１號、３號嗣於九十年八月十六日退保。上訴
    人長子即被保險人黃俊傑，於八十八年十二月九日因白血病入院治療，上訴人曾
    於同年十二月辦理請領保險金，遭被上訴人拒絕，黃俊傑於八十八年十二月九日
    受益人即訴外人黃瑞成與上訴人協議將保險受益權利均移轉予上訴人等事實，業
    據其提出保險單首頁、要保書、診斷證明書、協議書等為證（原審卷，六一至六
    九頁、一五七頁），且為被上訴人所不爭，可信為真實。
四、被上訴人辯稱：黃俊傑於八十一年間即經診斷為急性淋巴球性白血病，八十八年
    十二月九日係「復發」，而本件保險契約於民國八十五年及八十六年訂立，是於
    保險契約訂立時，癌症之危險已然發生，該保險契約應屬無效等語。被上訴人主
    張：黃俊傑先前所患白血病業經治癒，並非帶病投保等語。經查：
  (一)按保險契約訂立時，保險標的之危險已發生或已消滅者，其契約無效。保險法第
    五十一條第一項前段定有明文。同法第一百二十七條亦規定，保險契約訂立時，
    被保險人已在疾病或妊娠情況中者，保險人對是項疾病或分娩，不負給付保險金
    額之責。
  (二)查黃俊傑曾在八十一年九月十八經醫院診斷為急性淋巴球性白血病，經完整療程
    治療後，至八十四年八月二日停藥並達到緩解，在經過完整療程前後，曾經作血
    液檢查，未發現任何白血病壞死細胞，作骨髓穿刺檢查、腦脊髓檢查以及追蹤檢
    查，均無異狀，八十五年八月十四日及八十七年七月八日曾二次回醫院門診追蹤
    並無發現異常；黃俊傑在八十四年至八十七年間，「學生健康記錄卡」經醫師檢
    查結果，均證明：「正常、無特殊發現」並做成結論：「無異狀」等事實，有診
    斷書、學生健康記錄卡附卷可稽（原審卷，二一五、一五二頁）。惟黃俊傑嗣於
    八十八年十二月九日再因白血病就醫，依臺大醫院之診斷書及病歷摘要等醫院之
    記錄顯示，從被保險人黃俊傑民國八十八年十二月後再次入院診治，係為急性淋
    巴球性白血病之「復發」，有臺大醫院之診斷書可證（原審卷，一○○、一三四
    至一四○頁）。經本院向台大醫院函詢結果，該院函復稱：「(一)白血病緩解指檢
    查當時病人之血液或骨髓以當時之檢驗方法無法檢驗出有白血病細胞存在，病人
    有可能痊癒，也可能復發。(二)白血病復發係指病人緩解後於血液及骨髓又出現白
    血病細胞。(三)就黃先生之病情，於民國八十五年八月十四日至八十七年七月八日
    緩解期間，仍有當時科技無法檢驗之白血病細胞存在。(四)根據中華民國兒童癌症
    基金會統計資料顯示，台灣兒童急性淋巴性白血病病患，於治療達到緩解後，有
    三至四成的病童可能復發，但不是百分之百會復發。」（本院卷，一二四頁）上
    開證據顯示，黃俊傑曾在八十一年九月十八經醫院診斷為急性淋巴球性白血病，
    雖至八十四年八月停藥並達到緩解，但緩解期間其血液或骨髓仍有當時科技無法
    檢驗之白血病細胞存在，致其於緩解後白血病復發，於八十八年十二月再次入院
    診治，黃俊傑之白血病於緩解期間既仍有當時科技無法檢驗之白血病細胞存在，
    嗣後又再復發白血病，應認被保險人黃俊傑自八十一年罹患白血病後從未治癒，
    則兩造於八十五年六月二十六日、八十六年七月十七日訂立系爭保險契約時，黃
    俊傑已在疾病情況中，依保險法第一百二十七條規定，被上訴人即保險人對該疾
    病不負給付保險金額之責。故被上訴人辯稱：黃俊傑於投保時即患有白血病，事
    後因此病故，被上訴人依約不負給付保險金之責任等語，即屬可採。
五、退步而言，縱認上訴人主張系爭保險契約非帶病投保屬實，兩造間對於系爭保險
    契約是否已經停止效力有爭執，被上訴人辯稱：其曾派員向上訴人收費，但上訴
    人遲未繳納，系爭保險契約因而停效等語。上訴人則主張：依約應由被上訴人前
    去收取保費，被上訴人並未催收保費，不發生停效等語。經查：
  (一)按保險法第一百十六條項規定：
    「人壽保險之保險費到期未交付者，除契約另有訂定外，經催告到達後逾三十日
    ，仍不交付時，保險契約之效力停止。
    催告應送達於要保人，或負有交付保險費義務之人之最後住所或居所。保險費經
    催告後，應於保險人營業所交付之。
    第一項停止效力之保險契約，於保險費及其他費用清償後，翌日上午零時，開始
    恢復其效力。
    保險人於第一項所規定之期限屆滿後，有終止契約之權。」
  (二)本件保單均約定由被上訴人派員收取保費。被上訴人公司收費員徐欽寶就八十八
    年向上訴人收費情形於原審到庭證稱：「我是八十八年五月份寄通知，六月二日
    到上訴人家收款，結果他們家鐵門拉下來，我就留留言單，隔壁剛好是雜貨店，
    他們說上訴人家都是早出晚歸，後來我就是晚上打電話，有個小孩告訴我黃瑞成
    的手機號碼，我就打過去，他告訴我他很忙，他會處理」、「這中間我撥了好幾
    次電話，都是同樣情形，同年七月份我曾經以台語告訴他，不論他在哪裡，請他
    告訴我地點，讓我去找他，他還是說他會處理。我的工作是專責收款，我有告訴
    業務員，業務員有告訴我電話，我撥過去沒人接，就沒辦法收到款。我們公司從
    起保日開始計算二十天，如果沒收到款，電腦就會自動催告，當時都是外包請別
    人寄通知，這件還是沒有收到保險費，我們催告都會留底」、「我是八十一進被
    上訴人公司工作，八十八年以前我負責木柵不負責景美，我們是以路來劃分區域
    ，如果件數太多會調整收費區」、「我是收費員，如果可以收得到，我沒有必要
    跑第二次。通常我們只寫日期不寫時間，因為怕有時會延誤。如果沒有碰到就寫
    留言單，留言單有註明手機號碼及公司電話。有些人會主動與我們聯絡約時間。
    有些人沒有聯絡，我還是會打電話或登門拜訪」、「我是收費員，我的收入來自
    收費績效，不可能客戶要給我錢我不去收」（原審卷，第三０七至三一０頁）、
    「（請證人確認，接電話的小孩男孩還是女孩）男孩，應該沒幾歲，大約十來歲
    」、「收據上有抄兩三支電話，每一支我都有打，其中有一支有通，接的人是黃
    先生，我告訴黃瑞成，他和他太太有保險費要收，當初他們的保費都沒有繳」（
    本院卷，七七至七九頁）等語。上訴人雖否認徐欽寶之證詞，辯稱：自八十五年
    起，從來都由原來招攬保險的處經理宋瑞芬收取，八十八年間宋瑞分未來收費，
    事後宋瑞芬稱其那時去玩所以忘了，況被上訴人在八十八年間使用支票，可開立
    支票支付保費，徐欽寶之證詞與被上訴人公司信函不符，黃瑞成未曾接獲徐欽賢
    之電話等語。惟系爭保險契約並未明定應由宋瑞芬負責收費並排除其他人代被上
    訴人收費，被上訴人自可派徐欽賢或其他公司員工代公司收取保費，上訴人復未
    能證明當時應由宋瑞芬負責收費但其遺忘收費之事實，不能據此主張徐欽賢無收
    費之權或徐欽賢所言不實。再者，上訴人縱然平日使用支票，亦不能證明上訴人
    當時有意支付保費。至於被上訴人公司九十年三月九日信函（原審卷，三五四頁
    ）雖與徐欽寶證詞些許不同，但已表示收費員收費遭拒，亦不能據此認定徐欽寶
    證詞不真。此外，上訴人自承：徐欽賢所打之電話即收據上所載之000000
    00號及00000000號是其八十八年以前家中共用之電話，其於八十八年
    以後只有家裡的電話沒有上班的電話，白天上訴人夫婦一起出去做生意，家裡的
    門都是鎖起來，小孩當時十七歲讀夜間部，中午以後才會出門等語（本院卷，七
    八至七九頁）。此與證人徐欽賢證稱其因上訴人夫婦早出晚歸將家鐵門拉下，故
    曾至其住處收費未果，嗣後聯繫家中有十餘歲之男孩接聽電話等語相符。且徐欽
    賢證稱雜貨店老闆：「身高與我差不多，大約一七一公分，年齡有七、八十歲，
    體重和我差不多」（本院卷，七七頁），亦與本院履勘現場所訊問之證人王亞明
    之身高、年齡大致相符。王亞明雖先證稱其於八十八年五、六月間並未見過徐欽
    賢，惟經徐欽賢稱其當時見王亞明在雜貨店整理貨物，王亞明當時告知伊上訴人
    早出晚歸，伊在上訴人信箱內留下留言單時，王亞明改稱：我記不清楚等語（本
    院卷，一八二頁）。王亞明既然因事隔已久及其年事已高而有記憶不清楚情況，
    自無法證明徐欽賢於八十八年間未去過上訴人家或徐欽賢所言不實。上訴人復未
    能提出證據足證徐欽賢所為證言係屬虛偽，應認證人徐欽賢之上開證言為可採信
    ，依此證詞，被上訴人曾派徐欽賢自八十八年五至七月曾多次以電話或親自前往
    上訴人住處收取保費，均無效果。
  (三)被上訴人主張其於收費員催收無效後，已依約向上訴人催告，並提出被上訴人公
    司交寄大宗限時掛號／掛號函件執據聯影本四紙，其上該有郵局之郵戳（原審卷
    ，三三九至三四二頁），上訴人對於該執據正本之真正並無爭執（本院卷，七九
    至八○頁）。上訴人雖辯稱其未收到該催收函，被上訴人亦未能提出掛號回執為
    證，經本院向木柵郵局函詢結果，上開郵件之相關紀錄含投遞、封發清單及妥投
    收據因已逾二年保存期限而銷毀，但上訴人自承上開催收函上所記載之地址沒有
    錯（本院卷，五一頁），且衡情掛號郵件如未能由收件人收受，郵局應會寄通知
    予收件人請其於附近郵局領取，逾期未領取始退回原寄件人。被上訴人雖稱：「
    郵件退回去，沒有收到，沒有簽收的資料」等語（本院卷，八○頁）。惟被上訴
    人未能提出證據足證該掛號郵件已被退回，其辯稱該郵件已被退回等語，並無可
    採。應認被上訴人分別於八十八年八月七日對上訴人保單１及保單２兩張保單郵
    寄催告，八十八年八月十日及八十八年九月七日對上訴人保單３及保單４兩張保
    單郵寄催告。
  (四)系爭保險契約之保單雖記明應由收費員至其住處收費，但上訴人自承其夫婦早出
    晚歸，其住處白天鐵門拉下，實難由收費員至其住處收費，依誠信原則，上訴人
    本應於繳費期間及繳費期限過後向被上訴人告知其上班處所，請其至上班處所或
    其他可聯絡處所收費，上訴人未將可收費之處所通知被上訴人，致使被上訴人派
    徐欽賢自八十八年五至七月曾多次以電話或親自前往上訴人住處收取保費而無效
    果，嗣被上訴人分別於八十八年八月七日對上訴人保單１及保單２兩張保單郵寄
    催告，八十八年八月十日及八十八年九月七日對上訴人保單３及保單４兩張保單
    郵寄催告，被上訴人亦未繳納系爭保單之保費，應認系爭保險契約於催告到達後
    逾三十日停止其效力。系爭契約雖因逾期未繳費而失效，被上訴人亦可再繳費而
    使其復效，但被上訴人卻自八十八年起至九十年黃俊傑過世時止均未繳費，亦未
    再通知上訴人至其可繳費之處所收費，則上訴人辯稱：系爭保險契約因被上訴人
    經催告未繳費而停效，黃俊傑發生保險事故時，本件保單均處於停效階段，上訴
    人不得據以請求保險金等語，為可採信。
六、從而上訴人本於保險契約請求被上訴人給付上訴人一百九十五萬三千元及自八十
    九年元月一日起至清償日止按財政部核定的保單分紅利率加計利息為無理由，不
    應准許。其假執行之聲請亦失所附麗，應併予駁回。原審為上訴人敗訴之判決，
    及駁回其假執行之聲請，並無不合。上訴意旨指摘原判決不當，求予廢棄改判，
    為無理由，應予駁回。
七、本件事證已臻明確，兩造其餘主張與舉證，無一一論列之必要，併此敘明。
八、據上論結，本件上訴為無理由，依民事訴訟法第四百四十九條第一項、第七十八
    條，判決如主文。
中　　　華　　　民　　　國　　九十三　　年　　　四　　　月　　　十三　　日
                              民事第六庭
                                  審判長法  官　林　丁　寶
                                        法  官  陳　博　享
                                        法  官  高　鳳　仙
正本係照原本作成。
如不服本判決，應於收受送達後二十日內向本院提出上訴書狀，其未表明上訴理由者
，應於提出上訴後二十日內向本院補提理由書狀（均須按他造當事人之人數附繕本）
上訴時應提出委任律師或具有律師資格之人之委任狀；委任有律師資格者，另應附具
律師資格證書及釋明委任人與受任人有民事訴訟法第四百六十六條之一第一項但書或
第二項（詳附註）所定關係之釋明文書影本。
中　　　華　　　民　　　國　　九十三　　年　　　四　　　月　　　十六　　日
　　　　　　　　　　　　　　　　　　　　書記官　黃　慶　霽
附註：
民事訴訟法第四百六十六條之一（第一項、第二項）：
對於第二審判決上訴，上訴人應委任律師為訴訟代理人。但上訴人或其他法定代理人
具有律師資格者，不在此限。
上訴人之配偶、三親等內之血親、二親等內之姻親，或上訴人為法人、中央或地方機
關時，其所屬專任人員具有律師資格並經法院認為適當者，亦得為第三審訴訟代理人
。
